【裁判字號】    96,上訴,1257
【裁判日期】    971007
【裁判案由】    違反貪污治罪條例等
【裁判全文】
臺灣高等法院臺南分院刑事判決        96年度上訴字第1257號
上  訴  人
即  被  告  甲○○
選任辯護人  莊美貴律師
上  訴  人
即  被  告  丙○○
選任辯護人  嘉益律師
上  訴  人
即  被  告  丁○○
選任辯護人  張富慶律師
上  訴  人
即  被  告  戊○○
選任辯護人  黃紹文律師
            黃溫信律師
            徐美玉律師
上  訴  人
即  被  告  己○○
選任辯護人  蔡進欽律師
            蘇正信律師
            蔡弘琳律師
上列上訴人因違反貪污治罪條例等案件，不服臺灣台南地方法院
94年度訴字第1214號中華民國96年8月28日第一審判決（起訴案
號：臺灣台南地方法院檢察署93年度偵字第11588號、94年度偵
字第1161號、4644號），提起上訴，本院判決如下：
    主  文
原判決關於甲○○、丙○○、戊○○、丁○○、己○○部份，均
撤銷。
甲○○共同連續依據法令從事公務之人員，對職務上之行為收受
賄賂，處有期徒刑參年捌月，褫奪公權參年。
丙○○、戊○○、丁○○、己○○，均無罪。
    事  實
一、甲○○自民國（下同）80年8月間起至93年5月下旬止，任職
    臺南縣政府建設局（92年間改為經貿科技局）商業課課長，
    負責主管監督該課有關營利事業設立、變更登記等業務，劉
    明山自（經原審判處罪刑確定）80年2月間起，擔任該課之
    約僱人員，綜理有關營利事業設立、變更登記等業務，均為
    依法令從事於公務之人員。
二、甲○○於92年8月間，基於概括之共同犯意，利用職務上之
    機會，在台南縣政府商業課辦公室外之走廊，向業者郭文典
    示意，要求索取電子遊戲場或資訊休閒營利事業（俗稱網咖
    ）設立登記申請案之賄款（俗稱「快單費」），每件新台幣
    （下同）2000元，甲○○並向郭文典表示：可將賄款交由商
    業課同事劉明山代轉。郭文典為使代辦之申請案順利通過，
    從其所求，乃於92年8、9月間，劉明山前往臺南縣安定鄉壹
    流電子遊戲場現場與郭文典會勘後，由郭文典將5件申請案
    合計10,000元之賄款，以白色標準信封裝妥，交給劉明山，
    劉明山明知郭文典所交付之信封內裝有郭文典為使「申請案
    」順利核准之賄款，竟仍基於與甲○○共同收受賄賂之犯意
    聯絡及行為分擔，收取郭文典交付之白色信封，並於當日回
    辦公室後，即以電話約甲○○至台南縣政府後方停車場見面
    ，並將賄款轉交給甲○○，甲○○並朋分6000元給劉明山。
    自93年2月間起，郭文典為使其申請案，能提早取得執照，
    又透過其公司小姐卓佩霖與甲○○聯繫，約在縣府商業課外
    走廊或指定之地點交付多次賄款，甲○○亦承上開概括受賄
    犯意收受之，至93年6月止，計有業者名稱為「光紫資訊社
    」、「超音速電腦」、「壹流電子遊戲場」、「法登資訊社
    」、「吃喝小站」、「上美資訊社」、「崧竹資訊」、「松
    峰網路」、「吉田資訊社」、「弘欣資訊」、「回力電子遊
    戲場」及「熱晴電子遊戲場」等12件申請案，以每件約2000
    至4000元不等，共計交付有40,000元之賄款，合計上揭所收
    之4000元賄款，甲○○總共向郭文典收受44,000元之賄款。
三、案經法務部調查局台南縣調查站（下稱台南縣調查站）報由
    台灣台南地方法院檢察署檢察官偵查起訴。
    理  由
壹、程序部分：
一、證人莊再春於台南縣調查站之詢問筆錄，雖係證人於審判外
    之陳述，但因此一供述筆錄係調查人員即司法警察於檢察官
    當日之直接指揮下，利用台灣台南地方法院檢察署之偵查室
    對莊再春加以詢問作成，且已依法定程序進行詢問，上訴人
    等亦未質疑詢問程序有何瑕疵，此部份之陳述自有可信性，
    其證述之情節與偵查中具結證述之情節符合，但與審判中證
    人莊再春在原審法院及本院之具結證述不符（參見原審法院
    審理卷第二卷第121頁至123頁、本院97年9月23日審判筆錄
    ），而此部份之陳述與其他部份之證據相較，最能直接證明
    被告之犯罪事實，自有其必要性，上訴人雖不同意為證據，
    但依刑事訴訟法第159條之1規定，應回復其證據能力。
二、證人莊再春於檢察官偵查中依法具結之證言筆錄，上訴人戊○○就93年11月15日之證言筆錄，雖以無質問機會而不同意
    列為證據，然證人莊再春已於原審及本院經當事人交互詰問
    ，上訴人自有質問機會，依刑事訴訟法第158條之3規定意旨
    ，應有證據能力。
三、證人石耀銘於台南縣調查站之詢問筆錄，雖係證人於審判外
    之陳述，但因此一供述筆錄依法定程序進行詢問，上訴人亦
    未質疑詢問程序有何瑕疵，此部份之陳述自有可信性，其證
    述之情節與偵查中具結證述之情節符合，但與審判中證人石
    耀銘在原審法院具結證述不符（參見原審卷三第117頁以下
    ），而此部份之陳述與其他部份之證據相較，最能直接證明
    被告之犯罪事實，自有其必要性，上訴人己○○雖不同意為
    證據，但依刑事訴訟法第159條之1規定，應回復其證據能力
    。
四、證人莊再春之電話監聽，係經檢察官依法核發通訊監察書，
    有93年他字第1482號卷內通訊監察聲請書及核准書可稽，自
    係合法監聽，而其監聽內容涉及莊再春行賄言詞本身，並非
    證人於審判外之陳述，亦非傳聞證據。至通訊監察譯文雖係
    由台南縣調查站人員依據電話監聽內容所製作，然證人莊再
    春及上訴人梁世豪對監聽譯文之正確性並無質疑，僅不同意
    列為證據，依刑事訴訟法第159條之4第3項規定，監聽譯文
    係依監聽內容製作，核係公務員職務上製作有特別可信性之
    文書，應有證據能力。
貳、實體部份：
甲、有罪部份：（上訴人即被告甲○○收受業者郭文典賄賂部份
    ）
一、訊據上訴人即被告甲○○坦承上開犯行，核與證人即共同被
    告劉明山、郭文典、卓佩霖於法務部調查局台南縣調查站證
    述及檢察官偵查時結證之情節大致相符（93年度偵字第1158
    8號卷第36頁至第44頁，第15頁至第24頁及第25頁至第29頁
    ），並有上訴人甲○○於偵查中繳回之賄款4萬4千元，及共
    同被告劉明山於偵查中繳回之賄款6千元之扣押物品清單及
    贓證物款收據各二紙附卷可稽（93年度偵字第11588號卷第8
    9頁及143頁），本件事證已明，上訴人即被告甲○○之犯行
    堪以認定。雖證人郭文典證述行賄之金額與上訴人甲○○所
    供稍有不符（甲○○供稱收受5件申請案部分，每件2千元，
    共計受賄1萬元；12件申請案部分共計受賄4萬元），然共同
    被告劉明山並不確知行賄金額，而證人卓佩霖亦不知交付賄
    款之實際金額，證人郭文典證述之金額，除上訴人甲○○自
    白承認之5萬元外，起訴之收賄金額5萬1千元，其差額1千元
    部份，並無積極事證，此部份不另為無罪之諭知，詳如後述
    。
二、查上訴人甲○○擔任臺南縣政府建設局（92年間改為經貿科
    技局）商業課課長，負責主管監督該課有關營利事業設立、
    變更登記等業務。上訴人行為後（92年8月至93年6月），刑
    法業經修正，並自95年7月1日生效施行，有關本件相關法律
    適用情形如下：
  (一)上訴人行為後，貪污治罪條例於95年5月30日修正公布，其
    中關於第5條第1項第3款對於職務收受賄賂部分，其相關條
    次、構成要件、刑度均未變更，自不生新、舊比較之問題，
    核先敘明。
  (二)關於公務人員身分之規定，修正前刑法第10條第2項規定：
    「稱公務員者，謂依法令從事於公務之人員」，修正後規定
    ：「稱公務員者，謂下列人員：一、依法令服務於國家、地
    方自治團體所屬機關而具有法定職務權限，以及其他依法令
    從事於公共事務，而具有法定職務權限者。二、受國家、地
    方自治團體所屬機關依法委託，從事與委託機關權限有關之
    公共事務者」，貪污治罪條例第2條亦配合上開刑法公務員
    定義之修正，將「依據法令從事公務之人員，犯本條例之罪
    者，依本條例處斷；其受公務機關委託承辦公務之人，犯本
    條例之罪者，亦同」，修正為：「公務員犯本條例之罪者，
    依本條例處斷」。而上訴人自80年8月間起至93年5月下旬止
    ，均擔任台南縣政府建設局商業課長，為依法令從事於公務
    之人員，亦係依法令服務於地方自治團體所屬機關之人員，
    是不問修法前後，其身分均符合刑法上所稱之公務員，並無
    二致，無礙貪污治罪條例之適用，應依刑法第2條第1項前段
    之從舊原則，適用「修正前」之貪污治罪條例第2條規定。
  (三)關於自白之規定，上訴人行為時85年10月23日修正之貪污治
    罪條例第8條規定：「犯第四條至第六條之罪，於犯罪後自
    首，如有所得並自動繳交全部所得財物者，減輕或免除其刑
    ；因而查獲其他共犯者，免除其刑。犯第四條至第六條之罪
    ，在偵查中自白，如有所得並自動繳交全部所得財物者，減
    輕其刑；因而查獲其他共犯者，減輕或免除其刑」，又95年
    5月30日修正貪污治罪條例第8條：「犯第四條至第六條之罪
    ，於犯罪後自首，如有所得並自動繳交全部所得財物者，減
    輕或免除其刑；因而查獲其他正犯或共犯者，免除其刑。犯
    第四條至第六條之罪，在偵查中自白，如有所得並自動繳交
    全部所得財物者，減輕其刑；因而查獲其他正犯或共犯者，
    減輕或免除其刑」。是95年5月30修正貪污治罪條例第8條係
    因應刑法之修正增加「正犯」之規定，對於上訴人而言，於
    修正前與修正後並無不同，應依刑法第2條第1項前段之從舊
    原則，適用「修正前」之貪污治罪條例第8條規定。
  (四)關於共同正犯官定，刑法第28條原規定：「二人以上共同實
    施犯罪之行為者，皆為正犯。」。修正後，刑法第28條改為
    ：「二人以上共同實行犯罪之行為者，皆為正犯。」。故刑
    法關於共同正犯之範圍，已修正限縮於共同實行犯罪行為者
    始成立共同正犯，排除陰謀犯、預備犯共同正犯，自屬行為
    後法律有變更，上訴人與劉明山共同實施犯罪行為，適用修
    正前或修正後之刑法第28條，對上訴人甲○○並無利或不利
    可言，依刑法第2條第1項前段，應適用「修正前」刑法第28
    條之規定。
  (五)關於罰金最低額之規定，貪污治罪條例第5條第1項第3款對
    於職務之行為收受賄賂罪，其法定本刑中關於罰金刑之規定
    ，因刑法第33條第5款業經修正，罰金最低額由銀元1元提高
    為新台幣1000元以上，並以百元為單位，經新、舊法比較，
    應以「行為時」舊法之刑法第33條第5款規定有利於上訴人
    。
  (六)關於連續犯之規定，刑法修正後，第56條連續犯之規定業經
    刪除，連續犯之規定經刪除後，數行為將論以數罪併合處罰
    ，並非較有利於上訴人，是依修正後刑法第2條第1項規定，
    比較新舊法結果，以「行為時」舊法有利於上訴人。
  (七)關於褫奪公權之規定，褫奪公權為刑事實體法從刑，因從刑
    應附隨於主刑，不生輕重比較問題。
  (八)綜合上揭新舊法比較之結果，並本於統一性及整體性原則，
    「修正前」之刑法較有利於上訴人，爰一體適用修正前之刑
    法，及適用「修正前」貪污治罪條例第2條，認上訴人係依
    法令從事於公務之人員，並適用「修正前」貪污治罪條例第
    8條偵查中自白減其刑之規定。
三、按「貪污治罪條例第5條第1項第3款所稱『職務上之行為』
    ，係指公務員在其職務權責範圍內所應為或得為之行為。亦
    即指其權限範圍內之事項，而不違背其義務責任者。反之，
    若在其職權範圍內，不應為而為之，或應為而不為，或不正
    當為之，而與其職務上之義務責任有所違背者，則應屬同條
    例第4條第1項第5款所謂之『違背職務之行為』。因此，若
    公務員受賄之原因，係為其職務上應為或得為之行為者，則
    受賄人應成立同條例第5條第1項第3款之『對於職務上之行
    為收受賄賂或其他不正利益罪』。反之，若受賄之原因，係
    為其職務上所不應為，或應為而不為，或以不正當方式為之
    ，而違背其職責者，則應成立同條例第4條第1項第5款之『
    對於違背職務之行為收受賄賂或其他不正利益罪』，兩者之
    要件迥不相同，不可不辨」，此有最高法院94年度台上字第
    2444號判決要旨可資參照。
四、查上訴人即被告甲○○向業者郭文典收受營利事業登記聲請
    案之「快單費」，係就其職務上之行為收受賄賂，核上訴人
    即被告甲○○所為，係犯係犯貪污治罪條例第5條第1項第3
    款之對於職務上之行為收受賄賂罪。上訴人要求、期約賄賂
    之低度行為，應為高度之收受賄賂行為所吸收，不另論罪。
    上訴人即被告被告甲○○與共同被告劉明山間就收受1萬元
    之賄賂部份，有犯意之聯絡與行為之分擔，均為共同正犯。
    上訴人即被告被告甲○○多次收受賄賂之犯行，時間緊接，
    所犯係係犯罪構成要件相同之罪，顯係基於概括犯意反復為
    之，應論以連續犯，並加重其刑。上訴人即被告甲○○對於
    職務上收受賄賂之犯行部份，於偵查中自白犯行，且由上訴
    人即被告甲○○繳交全部犯罪所得4萬4千元與6千元，合計5
    萬元，應依修正前貪污治罪條例第8條第2項前段規定減輕其
    刑，並依法先加重後減輕。另上訴人即被告甲○○身為商業
    課長，竟主動索賄，雖其所得在新台幣5萬元以下，但情節
    尚非輕微，並無同條例第12條第1項規定減輕其刑之適用。
    另公訴意旨對於上訴人甲○○收受業者郭文典12件申請案4
    萬元部份，雖僅起訴其中3萬6千元部份，然此4千元賄款部
    分，與前開論罪科刑部分係實際上一罪，自為起訴效力所及
    ，應併予審判。
乙、不另為無罪諭知部分：（上訴人即被告甲○○及莊再春賄賂
    部份及被訴收受業者郭文典1千元賄賂部分）
一、公訴意旨另以：
 (一) 莊再春於91年底及92年6、7月間，兼營為客戶辦理電子遊戲
    場及網咖營利事業設立登記之申請案件，因其承辦之案件眾
    多，引起主管審核該項業務之臺南縣政府商業課課長甲○○
    之覬覦，竟基於收受賄賂之概括犯意，利用其審核文件之職
    權，故意積壓莊再春之申請案件之審核，以此方式刁難莊再
    春，使莊再春為恐因遲延客戶案件而影響生意，不得已與甲○○達成按件交付賄款之期約，而甲○○為給付同居女友丙○○生活費，並掩飾其收賄行為，乃指示莊再春將部分代辦
    電子遊戲場或資訊休閒客戶之申請案，交由丙○○或渠個人
    填寫，再按件數由所收費用中每件交付新臺幣（下同）16,0
    00元給甲○○或丙○○，扣除內含由吳某或林女要負責代繳
    交之合法保險費4,000元及縣府登記證規費2,000元外，所餘
    10,000元全歸甲○○或丙○○所有，至92年底因代辦利潤減
    少，每件降為15,000元，扣除保險費及登記證規費，甲○○
    或丙○○每件收取9,000元之賄款，至93年2月底，莊再春與
    甲○○另行約定，按向客戶收取之代辦費金額，分別交付6,
    000元至10,000元不等之賄款，即收費50,000元以下每件交
    付6,000元，50,000元至60,000元每件交付8,000元，60,000
    元以上每件交付10,000元之賄款，合計共有49件申請案交由
    甲○○及丙○○填報（如莊再春扣押物名稱「電腦列印資料
    」），賄款金額計約3、40萬元。
 (二) 92年8月間甲○○以相同手法向業者郭文典收取前開5件申請
    案，每件3千元超過2千元部份之快單費（即每件1000元），
    5件共計超過5000元部分。
 (三) 因認上訴人甲○○涉觸犯貪污治罪條例第5條第1項第3款之對
    於職務上之行為收受賄賂罪等情。
二、按犯罪事實，應依證據認定之，無證據不得認定其犯罪事實
    ；又不能證明被告犯罪者，應諭知無罪判決，刑事訴訟法第
    一百五十四條第二項、第三百零一條第一項分別定有明文。
    再認定被告有罪事實，應憑證據，如未能發現相當證據，或
    證據不足以證明，自不能以推測或擬制方法，以為裁判基礎
    ；且認定事實所憑證據，其為訴訟上證明，須達一般人均不
    致有懷疑，而得確信其為事實程度者，始得據為有罪認定，
    倘其證明尚未達到此一程度而有合理懷疑存在時，尚難為有
    罪認定基礎；另苟積極證據不足以為不利於被告事實認定，
    即應為有利於被告認定，更不必有何有利證據（三十年上字
    第八一六號、四十年台上字第八六號、七十六年台上字第四
    九八六號判例參照）。
三、檢察官認上訴人甲○○涉有上開甲部份犯行，無非以證人莊
    再春於調查站及偵查中之證言及其電話監聽內容為主要依據
    。訊據上訴人甲○○堅決否認上開犯行，辯稱：並未向莊再
    春收受任何快單費之賄賂等情。辯護人亦為之辯護稱：上訴
    人並無收受賄賂，亦未利用職權積壓莊再春之申請案，原判
    決僅依莊再春於調查筆錄、偵查中之供述，均未予調查其他
    補強證據，即為上訴人不利之認定，採證方法實有違誤等情
    。
四、經查：
  (一)證人莊再春雖於調查局台南縣調查站指述及偵查中結證上訴
    人前揭被訴犯行，惟證人莊再春於原審法院另已具結證稱：
    沒有因上訴人甲○○之關係，將案子交給丙○○；甲○○從
    來沒有交代我要把案子交給丙○○辦；甲○○不會積壓案件
    ，我沒有說他們會積壓案件；（問：甲○○有無說把案件交
    給丙○○作？）我看得出來甲○○有暗示，但是沒有說明等
    情（原審卷第122頁至131頁），與其在偵查中結證及調查局
    台南縣調查站詢問時之陳述不同，是證人莊再春之證言反覆
    不一，尚有疑義，且證人莊再春於案發後與上訴人甲○○利
    害相反，在無其他積極證據佐證下，尚難遽採為不利上訴人
    之認定。
  (二)關於證人莊再春於93年11月9日台南縣調查站人員詢問時之
    證言（93年度偵字第11588號卷第91頁至95頁，第109頁背面
    ），有所不實，情形如下：
    (1)大約「92年初」因客戶（綽號豬哥，本名不詳，目前人在
      越南）介紹而認識甲○○，該客戶向我「暗示」營利事業
      設立登記之申請案和甲○○「配合」才不會被刁難等情，
      既僅係客戶暗示須配合，不能確認有其事，而該綽號「豬
      哥」之人又無從查證，且無其他事證足資佐證，尚難採信
      。
    (2)我（莊再春）一開始想要自己經營，但是送件後發現自己
      送的件都會「被故意積壓」，遲遲不核准下來，後來我「
      迫於無奈」，為了讓申請案順利過關，就去找甲○○表示
      願意配合，甲○○和我「約定」電子遊戲場部份，我每件
      向客戶收取費用，其中每件要交付新台幣一萬六千元給甲○○或丙○○，該一萬六千元扣除他們要代繳之合法保險
      費四千元及縣政府規費二千元外，剩餘一萬元，歸甲○○
      或丙○○所有。但在92年底因代辦利潤減少，所以每件僅
      給甲○○他們一萬五千元扣除保險費及規費，九千元歸甲○○或丙○○所有。網咖部份，一開始甲○○或丙○○索
      取每件一萬元（不含保險費及規費），但在93年2月底，
      我和甲○○「重新約定」，以我向客戶收取金額分別交付
      六千元到一萬元不等之金額（不含保險規費）等情。惟本
      件檢察官對證人莊再春之電話監聽結果（93年度警聲搜字
      第1062號卷第12頁），92年12月24日16：40莊再春與甲○○通話，都是莊再春主動提及林小姐及案件之處理，上訴
      人甲○○雖有所回應，但多係表示到時再說，兩人雖語多
      可疑，惟是否確有行賄犯意，及嗣後有無實施，仍有合理
      懷疑，尚不能排除仍有其他可能性，且當時已92年12月24
      日，莊再春談話主動要為上訴人考量，與其於調查站證稱
      「被迫行賄」及上訴人「變相索賄」等情事，並不符合，
      證人莊再春之證述，顯然有所誇大，其談話內容又無與上
      訴人「約定」行賄及其金額之事證，不能憑此即遽認上訴
      人甲○○與莊再春間有何要求、期約或收受賄賂犯行。
    (3)因為丙○○係甲○○親密女友，兩人雖無婚姻關係但形同
      夫妻，甲○○為了要讓丙○○有「生活費」過生活，所以
      安排丙○○幫我簡單填寫一些資料，就索取前述美建電子
      遊戲場或網咖之款項，我（莊再春）因為要讓申請案「不
      被刁難」，順利趕快核准下來，所以明知丙○○實際出力
      不可能有那麼多的酬勞，甲○○事實上是「變相索賄」，
      我怕得罪他，所以才不得不照前述標準送錢給甲○○或丙○○給丙○○等於給甲○○。丙○○只負責填寫申請文件
      制式化表格資料，該些資料只要受過中等教育的人都會填
      寫，並沒有專業性可言，我自己也會填寫，也可以雇用員
      工專門填寫，但我不能不讓丙○○做，因為我知道甲○○
      目的係要「變相索賄」，以安排丙○○為我處理業務來掩
      護，如果我自己做，將來申請案就會被刁難，「故意遭積
      壓」而遲遲不下來，這樣子我就會失去客戶而無法和他人
      競爭等情，固經證人莊再春敘述如上。然93年1月14日12
      ：39，莊再春與「某男」通話中（93年度警聲搜字第1062
      號卷第22頁），莊再春係談及上訴人甲○○叫我不要讓林
      小姐知道，拿幾件給他作，不然他小孩補習費要從那裡來
      ，及私下告訴我要幾件給他自己處理等情，與上開92年12
      月24日16：40莊再春與上訴人甲○○本人之談話，實際上
      是莊再春自己建議案件要給何人辦理，上訴人甲○○並未
      予肯定答覆，兩者有所矛盾，顯然莊再春對某男所言並不
      實在。又當日（14日）16：52、16：58及19：47莊再春與
      甲○○之三通電話（93年度警聲搜字第1062號卷第23、24
      、25頁），雖提及案件之處理與資料之準備，但並無明確
      行賄事證，而莊再春一再說明有撥一些給林小姐去做就好
      了，不然你（甲○○）也沒辦法，仍承襲其一貫自行說明
      之意，上訴人甲○○之回答仍是一語帶過，有所保留，不
      無可能僅係一般敷衍之詞。是莊再春上開所證稱甲○○變
      相索賄或故意積壓或提供生活費等，與其實際電話內容，
      並不符合。
    (4)另丙○○只負責填寫申請文件制式化表格資料，該些資料
      只要受過中等教育的人都會填寫，並沒有專業性可言，我
      （莊再春）自己也會填寫，也可以雇用員工專門填寫，但
      我不能不讓丙○○做，因為我知道甲○○目的係要「變相
      索賄」，以安排丙○○位我處理業務來掩護，如果我自己
      做，將來申請案就會被刁難，「故意遭積壓」而遲遲不下
      來，這樣子我就會失去客戶而無法和他人競爭等情，雖有
      如上述，然莊再春與甲○○93年2月13日13：42通話（93
      年度警聲搜字第1062號卷第26頁），莊再春稱那些資料我
      下午都要送去給人家了。甲○○答如果那個的話，我禮拜
      一要給女兒繳那個，你如方便就全部給我。莊再春答好。
      此部分雖可能提及交付金錢事宜，但談話中並無關於甲○○職權之行使，且與上次93年1月14日兩人之談話亦無明
      顯關係，尚難證明即屬受賄。至於莊再春與其他人談及業
      務情形，雖有所說明及抱怨，然均係其自己之感覺及意見
      ，亦不能遽採為上訴人即被告甲○○不利之認定。
    (5)本件查扣電腦列印資料，其中網咖及電子遊戲場我（莊再
      春）係從92年間起才開始送錢給甲○○及丙○○，按照該
      份名單資料我統計結果電子遊戲場部分大約有14件，網咖
      部份大約有40件均有送錢給甲○○他們，其中網咖部份約
      40件全部給丙○○，電子遊戲場部分大約有10件之款項係
      給甲○○；但是經我回去統計，送錢給甲○○5件，都是
      電子遊戲場申請設立登記案件，我總共向丙○○送錢44件
      ，包含電子遊戲場11件、網咖33件，合計44件等情。惟此
      均係證人莊再春依據其電腦列印資料統計結果，並無其他
      佐證，已經證人莊再春於本院證述明確（本院97年9月23
      日審判筆錄），上開電話監聽內容亦無明確提及此部份行
      賄過程，證人莊再春對於行賄之件數，供述不一，顯然記
      憶不確實，難以遽信，自難僅憑證人莊再春不實之證言，
      遽認上訴人之犯行。
  (三)證人莊再春於偵查中之證言（93年偵字第11588號第118頁至
    第121頁）稱，甲○○叫丙○○下來台南，甲○○並要求我
    以後有案子可以交給丙○○，丙○○完全沒有處理案件之經
    驗，外面收費標準是一件一萬塊沒錯，但是像我的件數多，
    我後來交給一位洪小姐去辦，同樣的案件，他只收六千塊，
    我之所以會交給林小姐辦，是因為甲○○大哥跟我說過，如
    果林小姐沒有生活費，就會向他拿錢，而甲○○有二個子女
    讀私立大學，負擔頗重。所以他交代我案件要交給林小姐做
    。我就把很多案件交給她做。「多少是看在甲○○的面子上
    」。案子送過去，他們就會排時間，大概會差上一個禮拜，
    林小姐是比較勤，所以有快一點，後來都一樣。差不多都一
    個禮拜才會排時間。其實是「甲○○科長來跟講過希望我給
    林小姐做」等情。惟本件除證人莊再春之證言外，並無上訴
    人甲○○要求莊再春將申請案交丙○○承做之事證，且前揭
    莊再春之電話監聽結果，顯示係證人莊再春主動提及將案件
    交丙○○做，並非上訴人有所要求，而該申請案之收費標準
    本是一件一萬元，所謂一件六千元，也只是案件收費因數量
    而有所不同，至於丙○○案件較快是因其較勤，且後來有都
    一樣，均為證人莊再春證述在卷，所謂上訴人要求莊再春將
    案件交給丙○○，證人莊再春證言誇大、矛盾，與監聽內容
    有所不符，自無足採。
  (四)另在上訴人甲○○家中扣得莊再春之空白委託書，雖事屬可
    疑，然並無事證足以佐證上訴人收受證人莊再春之賄款。綜
    上所述，證人莊再春於台南縣調查站及偵查中之證言，與監
    聽內容不符，且無其他任何積極事證可資佐證，尚不能證明
    上訴人甲○○之犯行，本應為無罪之諭知，惟檢察官認此部
    份與其前開論罪科刑部份，有連續犯之裁判上一罪關係，自
    無庸另為無罪之諭知。
  (五)經查上開上訴人甲○○收受業者郭文典賄款部份，雖據證人
    即共同被告劉明山、郭文典、卓佩霖於法務部調查局台南縣
    調查站證述及檢察官偵查時結證之情節大致相符（93年度偵
    字第11588號卷第36頁至第44頁，第15頁至第24頁及第25頁
    至第29頁），並有上訴人甲○○於偵查中繳回之賄款4萬4千
    元，及共同被告劉明山於偵查中繳回之匯款6千元之扣押物
    品清單及贓證物款收據各二紙附卷可稽（93年度偵字第1158
    8號卷第89頁及143頁），惟證人郭文典證述行賄之金額與上
    訴人所供稍有不符，共同被告劉明山並不確知行賄金額，證
    人卓佩霖亦不知交付賄款之實際金額，證人郭文典證述之金
    額，除上訴人甲○○自白承之4萬4千元外，其餘超過1千元
    部份，並無積極事證，上訴人甲○○被訴部份，亦應不另為
    無罪之諭知。
丙、無罪部分：（上訴人即被告丙○○、梁世豪、戊○○及己○○部分）
一、上訴人丙○○部份：
  (一)公訴意旨略以：
    莊再春於91年底及92年6、7月間，兼營為客戶辦理電子遊戲
    場及網咖營利事業設立登記之申請案件，因其承辦之案件眾
    多，引起主管審核該項業務之臺南縣政府商業課課長甲○○
    之覬覦，竟基於收受賄賂之概括犯意，利用其審核文件之職
    權，故意積壓莊再春之申請案件之審核，以此方式刁難莊再
    春，使莊再春為恐因遲延客戶案件而影響生意，不得已與甲○○達成按件交付賄款之期約，而甲○○為給付同居女友丙○○生活費，並掩飾其收賄行為，乃指示莊再春將部分代辦
    電子遊戲場或資訊休閒客戶之申請案，交由丙○○或渠個人
    填寫，再按件數由所收費用中每件交付新臺幣（下同）16,0
    00元給甲○○或丙○○，扣除內含由吳某或林女要負責代繳
    交之合法保險費4,000元及縣府登記證規費2,000元外，所餘
    10,000元全歸甲○○或丙○○所有，至92年底因代辦利潤減
    少，每件降為15,000元，扣除保險費及登記證規費，甲○○
    或丙○○每件收取9,000元之賄款，至93年2月底，莊再春與
    甲○○另行約定，按向客戶收取之代辦費金額，分別交付6,
    000元至10,000元不等之賄款，即收費50,000元以下每件交
    付6,000元，50,000元至60,000元每件交付8,000元，60,000
    元以上每件交付10,000元之賄款，合計共有49件申請案交由
    甲○○及丙○○填報（如莊再春扣押物名稱「電腦列印資料
    」），賄款金額計約3、40萬元。因認上訴人即被告丙○○
    與共同被告甲○○共同涉觸犯貪污治罪條例第5條第1項第3
    款之對於職務上之行為收受賄賂罪等情。
  (二)按犯罪事實，應依證據認定之，無證據不得認定其犯罪事實
    ；又不能證明被告犯罪者，應諭知無罪判決，刑事訴訟法第
    一百五十四條第二項、第三百零一條第一項分別定有明文。
    再認定被告有罪事實，應憑證據，如未能發現相當證據，或
    證據不足以證明，自不能以推測或擬制方法，以為裁判基礎
    ；且認定事實所憑證據，其為訴訟上證明，須達一般人均不
    致有懷疑，而得確信其為事實程度者，始得據為有罪認定，
    倘其證明尚未達到此一程度而有合理懷疑存在時，尚難為有
    罪認定基礎；另苟積極證據不足以為不利於被告事實認定，
    即應為有利於被告認定，更不必有何有利證據（三十年上字
    第八一六號、四十年台上字第八六號、七十六年台上字第四
    九八六號判例參照）。
  (三)檢察官認上訴人丙○○涉有上開犯行，無非以證人莊再春於
    調查站及偵查中之證言及其電話監聽內容為主要依據。訊據
    上訴人丙○○堅決否認上開犯行，辯稱：伊所承辦之申請案
    ，均係莊再春主動聯繫伊代為辦理，上訴人未曾要求莊再春
    將其受託案件交由上訴人辦理，更不曾透過甲○○之關係，
    藉故向莊再春要求任何案件，上訴人代辦電子遊戲場營利事
    業登記所收費用為九千元，代辦網咖營利事業登記費用為一
    萬元（保費及規費另計），與一般業者之費並無不同，上訴
    人並無高額超收費用，前開費用是上訴人正常合理之利潤，
    並非莊再春交付之賄賂等情。
  (四)經查：證人莊再春雖於台南縣調查站及偵查中證稱係因甲○○要求下，始將申辦案件交付上訴人丙○○承作，惟證人莊
    再春已於原審法院結證，甲○○從未交代其將案件交上訴人
    丙○○承作等情（原審卷第122頁），而證人莊再春之電話
    監聽結果，雖有提及將案件交林小姐（即丙○○）做，但均
    係其自己說明並自己解釋，並無甲○○交代情事，前已述及
    ，況本件申請案件每件一萬元，已經證人莊再春證述在案，
    核與證人乙○○於本院結證稱，幫客戶辦理電子遊戲場及網
    咖費用，手續費是一萬元，保險費及規費另外計算等情（本
    院97年4月15日審判筆錄）相符，財政部九十一年度稽徵機
    關核算執行業務者收入標準，會計師受託代辦工商登記每件
    在直轄市及市七千元，在縣六千元等情（本院卷一第224頁
    ），顯示實際收費一萬元，亦無收費較高情事。是本件並無
    事證足認上訴人丙○○與甲○○共同收受賄賂，自應為無罪
    之諭知。
二、上訴人戊○○及梁世豪部份：
 (一) 公訴意旨略以：
    自92年間起，莊再春為電子遊戲場等客戶申請營利事業設立
    登記過程，必須辦理建物使用用途變更，該項業務係由臺南
    縣政府建物使用課技士戊○○及丁○○負責承場勘查業務，
    戊○○、梁世豪二員明知臺南縣政府建物使用課，自88年12
    月16日起，兼管建物違章使用取締查報及拆除業務，竟不思
    堅守崗位依法執行職務，二人反分別基於牟取不法利益之概
    括犯意，明知建物有違章使用，甚至占用防火間隔影響公共
    安全之情形，不僅未依法查報取締，反而利用職務機會，視
    違建情形每件索取3,000元至10,000元不等之賄款，累計戊○○違背職務共向莊再春收賄11件，金額3,000元者有「悠
    悠」、朱張玉鳳、涂尊哲、邱全義4件申請案，5,000元有陳
    文榮、趙銘鴻、陳福元、邱玉興4件申請案，6,000元有吳昭
    訓乙案，10,000元有「阿和」、蔡建次2案，金額合計為58,
    000元；丁○○違背職務受賄11件，分別為陳忠勝、陳脈禮
    、宋蘭軒及潘春秀4件申請案各3,000元，葉神猶乙案5, 000
    元，「新浪網」案6,000元，黃建良案8,000元，劉仲達、呂
    金樹、許金雄及陳國倫等4案各10,000元，合計71,000元。
    因認上訴人戊○○與梁世豪共同涉觸犯貪污治罪條例第4條
    第1項第5款之違背職務收受賄賂罪等情。
  (二)檢察官認上訴人戊○○及梁世豪涉上開犯行，無非以證人莊
    再春證言及其電話監聽內容為主要依據。訊據上訴人戊○○
    、梁世豪均否認上開犯行，上訴人戊○○辯稱：違章建築不
    影響整個使用執照的審查結果，我並未受賄等情。上訴人梁
    世豪辯稱：我的主要業務是變更使用執照審查，沒有包括違
    章建築部份，變更使用執照與違章建築無關，我沒有受賄等
    情。
  (三)經查：
    (1)證人莊再春雖於台南縣調查站證述戊○○及梁世豪兩人之
      受賄情節（93年偵字第1158號卷第96至第97頁、第110頁
      至113頁，94年偵字第19頁至第20頁），並於本院結證稱
      戊○○及梁世豪兩人受賄等情（本院97年9月23日審判筆
      錄）。惟證人莊再春證述上開情節，並未留存任何證據，
      而僅憑其電腦列印資料及記憶，不但有記憶錯誤問題，且
      以證人莊再春係申請人，而上訴人戊○○及梁世豪兩人係
      審查之公務員，雙方亦有利害關係，在無其他積極證據佐
      證下，證人莊在春之證言尚難遽採。
    (2)證人莊再春於92年12月26日09：59與[某男」及92年12月3
      1日15：22與「文進」之電話監聽內容（93年警聲搜字第1
      062號卷第16頁至第20頁），雖曾提及類似行賄情節，但
      並無具體明確之內容，93年1月9日10：35證人莊再春與上
      訴人戊○○本人之電話內容（93年警聲搜字第1062號卷第
      21頁），亦僅雙方聯絡見面地點，並無行賄情節。另證人
      莊再春於93年5月7日10：06與梁世豪通話（93年警聲搜字
      第1062號卷第46頁），只說有事和梁世豪討論，未及其他
      ，嗣當日（7日）10：08證人莊再春又與「穩仔」通話（9
      3年警聲搜字第1062號卷第47頁），雖提及「梁仔」我有
      一件案件在趕，但消防還沒準，我要拜託梁仔先幫我看，
      梁仔等一下我先要處理啦，以及票有沒有進去等情，尚無
      行賄情節，迄當日（7日）11：10證人莊在春與上訴人梁
      世豪互通電話（93年警聲搜字第1062號卷第47頁），梁世
      豪亦僅提及其正在看現場，看完後會打電話等情。是證人
      莊再春與上訴人戊○○及梁世豪之電話監聽結果，並無行
      賄之確切事證。
    (3)證人莊再春於93年3月3日12：57與某女（即王瓊聆）通話
      （94年偵字第1161號卷第32頁至第34頁），提及戊○○臨
      時打電話給我，說要看4件，啊，慘了，我金融卡沒有帶
      出來，看4件案件都要先處理啊，我就是身上剩一萬多塊
      而已，4件要處理，就不夠了，加上吃飯就不夠了，因為
      看完大概5點了，我一定請他吃飯，4件隨便處理也要兩塊
      多對吧，我身上只剩一塊多，要吃飯就不夠了等情，雖已
      指名有意向上訴人戊○○行賄，但證人莊再春是否確實行
      賄，上訴人戊○○有無受賄，均無其他事證足資證明，甚
      至證人王瓊聆於台南縣調查站亦證稱，事後莊再春並沒有
      打電話給她，該次她也沒有借錢給莊再春等情（94年偵字
      第1161號卷第29頁至第30頁），更無從證明莊再春行賄戊○○。
    (4)按變更使用執照審查表之審查項目，無包括「建築物違章
      是否已處理」項目，有關違章建築之處理，依法令「另行
      續處」或「得另行處理」，並無制定統一裁量準則，有台
      南縣政府96年1月12日府工使字第0960003316號函附卷可
      稽（原審卷二第39頁）。是違章建築既非審查項目，另行
      續處或得另行處理，即與上訴人之職務無關。又台南縣政
      府雖清查本案相關建築有無違建情形，離案發時已2年之
      久，亦無從證明當時確有違章建築情形，不能證明上訴人
      有何違背職務或使他人得利之行為。
    (5)綜上所述，證人莊再春之證言及其與王瓊聆之電話內容，
      雖不無可疑，但均僅係證人莊再春一面之詞，尚無確切事
      證足認上訴人戊○○及梁世豪有何受賄犯行，自應均為無
      罪之諭知。
三、上訴人己○○部分：
  (一)公訴意旨略以：
    莊再春另於93年4、5月間，以鄭進貴建築師事務所（設計人
    ）名義，為客戶陳金山坐落於臺南市○○段136-1地號基地
    ，向臺南市政府請領釣蝦場新建工程建築執照，由建管課技
    士己○○負責現場勘查及書件資料審查等業務，因客戶陳金
    山急於興建落成使用，莊再春乃與石耀銘（鄭進貴建築師事
    務所職員）研議，決定以致送「快單費」方式，使己○○早
    日完成作業程序，經莊再春交付石耀銘5,000元現金，由石
    耀銘攜至臺南市政府大樓外長廊，親自付予己○○收受，該
    案即於93年6月4日順利取得建築執照；另石耀銘於92年間某
    日，曾因乙棟民宅申請案件請託己○○幫忙，於案件完成後
    ，交付2,000元賄款予己○○。因認上訴人己○○涉觸犯貪
    污治罪條例第5條第1項第3款不違背職務收受賄賂罪等情。
  (二)檢察官認上訴人己○○設有前揭犯行，無非以證人莊再春及
    石耀銘證言為主要依據。訊據上訴人己○○否認上開犯行，
    辯稱莊再春是向我請教問題，我是有回答，但是並未受賄等
    情。
  (三)經查：
    (1)證人莊再春雖於台南縣調查站及偵查時證述上訴人己○○
      受賄情節（93年度偵字第11588號卷第97頁、第112頁），
      惟於原審法院結證時僅證稱，我是要向上訴人己○○請教
      法令，我有給石耀銘5千元，他如何處理，我無權過問等
      情（原審卷三第160頁），其證言反覆，尚難遽信。證人
      石耀銘於台南縣調查站及偵查中及原審法院結證均稱，莊
      再春主動表示要送五千元給己○○，是要答謝的。我只有
      一個案件送己○○二千元，是事後為表示感謝等情（94年
      偵字第1161號卷第23頁至第25頁、第136頁；原審卷三第1
      17頁以下），與證人莊再春之證言不一，尚有疑義。
    (2)證人莊再春與石耀銘於93年4月28日17：49電話監聽內容
      （93年警聲搜字第1062號卷第35頁至第37頁），提及送錢
      ，莊再春問準備五千先拿給他，石耀銘答不用，我跟他講
      ，我也是方便的時候才那個，我都是等他做了，因為他相
      信我，「盧仔」看的沒錯吧，莊再春稱現在只有防火間隔
      那個有問題而已啦，沒有很多問題他開問題後我再一起改
      等情，雖然兩人就送錢與否有所談論，但仍未實施。嗣93
      年5月3日16：50莊再春與石耀銘電話監聽結果（93年警聲
      搜字第1062號卷第40頁至第43頁），莊再春稱他要教我防
      火怎麼處理，我是說約他出來吃飯，請他表示一下我的誠
      意。石耀銘答不用再花那個。兩人討論三千或五千等情。
      雖然莊再春與石耀銘兩人確有討論是否送錢給上訴人己○○，但並無己○○是否要求、期約或收受該筆金錢之事證
      。
    (3)綜上所述，除證人莊再春及石耀銘有瑕疵之證言外，兩人
      之電話監聽內容亦僅能證明彼等有意送錢，究竟是否實施
      ？上訴人己○○有無期約或受賄？尚無積極證據足以證明
      ，自應為無罪之諭知。
丁、撤銷改判之理由：
一、原審就上訴人即被告甲○○部份，認事證明確，予以論罪科
    刑，固非無見。然上訴人甲○○涉收受業者莊再春賄賂部分
    ，並無積極事證足以證明，原審未詳予調查，遽論處上訴人
    甲○○此部分罪刑，自屬不當，上訴人甲○○據此上訴為有
    理由，應予撤銷改判。又上訴人所犯收受業者郭文典賄賂部
    分，事證已明，應論罪科刑，惟原審未予詳查，認定業者郭
    文典5件申請案，每件賄款為1萬5千元，而非每件1萬元，另
    12件申請案，共交付賄款3萬6千元，而非4萬元，尚有違誤
    ，及誤用修正貪汙治罪條例第2條，論上訴人甲○○為公務
    員，而非依據法令從事公務之人員，均有未洽，此部份與其
    上訴部分為連續犯之裁判上一罪關係，自為上訴效力所及，
    亦應一併撤銷改判。爰審酌上訴人即被告甲○○身負營利事
    業登記審查之重責，關係營利事業之商業利益與公共安全等
    事項，竟不知廉潔自持、盡忠職守，因一時貪念，收受代辦
    業者之賄賂，折損政府威信等情狀，量處如主文第二項所示
    之刑。並審酌犯罪未能廉潔服公職之性質，有褫奪公權之必
    要，依貪污治罪條例第17條規定，宣告褫奪公權如主文第二
    項。另上訴人即被告甲○○與共同被告劉明山共同收受1萬
    元賄款部分，上訴人甲○○獲得4千元，劉明山獲得6千元，
    上訴人甲○○自己又收受4萬元賄款，上訴人甲○○共收受4
    萬4千元，但上訴人即被告甲○○已繳回4萬4千元、共同被
    告劉明山已繳回6千元部份，自無庸諭知另以財產抵償之。
    。
二、原審就上訴人丙○○、梁世豪、戊○○及己○○部份，認事
    證明確，予以論罪科刑，固非無見。然查上訴人丙○○、梁
    世豪、戊○○及己○○部份，經查並無積極事證足認其有何
    犯行，彼等據此提出上訴為有理由，自應由本院撤銷改判，
    諭知上訴人丙○○、梁世豪、戊○○及己○○無罪之判決。
據上論斷，應依刑事訴訟法第368條、第369條第1項前段、第364
條、第299條第1項前段，修正前貪污治罪條例第2條、貪污治罪
條例第5條第1項第3款、第8條第2項、第17條，刑法第11條前段
、第2條第1項、修正前刑法第28條、修正前刑法第56條、刑法第
37條第2項，判決如主文。
本案經檢察官謝錫和到庭執行職務。
中    華    民    國    97    年    10    月    7     日
                  刑事第三庭    審判長法  官    陳義仲
                                      法  官    蘇清水
                                      法  官    宋明中
以上正本證明與原本無異。
上訴人即被告甲○○及檢察官如不服本判決，應於收受本判決後
十日內向本院提出上訴書狀。其未敘述上訴理由者並得於提起上
訴後十日內向本院補提理由書狀（均須按他造當事人之人數附繕
本）「切勿逕送上級法院」。
上訴人即被告丙○○、梁世豪、戊○○及己○○均不得上訴。
                                      書記官    翁心欣
中    華    民    國    97    年    10    月    7     日
附錄：本判決論罪科刑法條全文
貪污治罪條例第5條第1項第3款
有下列行為之一者，處七年以上有期徒刑，得併科新台幣六千萬
元以下罰金：
三、對於職務上之行為，要求、期約或收受賄賂或其他不正利益
者。


司法院資訊處製作；財團法人民間司法改革基金會備份。
